Inventaris van de collectie Marine Luchtvaartdienst, (1915) 1917-1934
Nationaal Archief, Den Haag
Marine Luchtvaartdienst
KM / Marine Luchtvaartdienst
1915-1934
merendeel 1917-1930
D117
0.20 meter; 11 inventarisnummers.
Normale geschreven, getypte en gedrukte documenten. Ook tekeningen en situatieschetsen.
Nationaal Archief, Den Haag
Het archief bevat voornamelijk archiefbescheiden zoals bouwtekeningen en situatieschetsen. Verder zijn ook aanwezig stukken betreffende eisen gesteld aan vliegtuigen en bepalingen voor de Marine Luchtvaartdienst in Nederland. Het archief is niet compleet.
Archiefvorming
Geschiedenis van de archiefvormer
De eerste plannen voor een vliegdienst voor de Nederlandse marine ontstonden in 1913 en waren gericht op het verbeteren van de mogelijkheden voor verkenningsvluchten. Om marinepiloten op te leiden tot nautische vlieger kreeg de marine in juli 1914 haar eerste vliegtuig, een nieuwe Farman HF-22. Samen met de vliegdienst van de Koninklijke Landmacht oefende men vanaf de Vliegbasis Soesterberg. In april 1916 verhuisde het marinevliegtuig naar het vliegkamp bij Schellingwoude en in 1917 nogmaals naar het nieuwe marinevliegkamp De Mok op Texel.
De Marine Luchtvaartdienst werd bij Koninklijk Besluit van 18 augustus 1917, nummer 62 formeel opgericht. In die tijd was de gedachte dat een aparte vliegdienst voor de marine gerechtvaardigd was doordat maritieme vliegers maritieme capaciteiten moesten bezitten. Nog hetzelfde jaar verhuisde de dienst eerst naar Veere en vervolgens naar Vliegveld De Kooy bij Den Helder. Aanvankelijk werd de MLD vooral voorzien van vliegtuigen van Van Berkel, Fokker, Koolhoven en Spyker. Vanaf 1926 deden ook buitenlandse types hun intrede, te beginnen met de Dornier Wal die vooral in Nederlands-Indië werd ingezet.
Tijdens de Tweede Wereldoorlog opereerde de MLD met Catalina's vanuit o.a. Ceylon en Australië. Uitgeweken personeel en vrijwilligers namen dienst bij de Royal Air Force en de Fleet Air Arm, waar Nr. 320, resp. 860 (Dutch) squadrons werden opgericht.
Na de oorlog brak een bloeiperiode aan met o.a. het vliegdekschip Hr. Ms. Karel Doorman, waarvoor jachtvliegtuigen en anti-onderzeebootvliegtuigen werden aangeschaft. Vanaf vliegvelden op het land werd met lange-afstand patrouillevliegtuigen gevlogen.
Geschiedenis van het archiefbeheer
Het onderhavige archief is aangetroffen bij de Semi-Statische Archiefdiensten (SSA) (vm. Bureau Centraal Archievendepot) van het Ministerie van Defensie en was onderdeel van een archiefinlevering afkomstig van de voormalige Sectie Maritieme Historie van de Koninklijke Marine. Het archief is bewerkt bij het SSA en heeft een omvang van 0,2 strekkende meter.
Zie ook het archief van de Marinestaf, 1886-1942 met toegangsnummer 2.13.18
De verwerving van het archief
Het archief is krachtens bepalingen van de Archiefwet overgebracht.
Inhoud en structuur van het archief
2.12
Inhoud
De Marine Luchtvaartdienst heeft een aantal vliegkampen en werkplaatsen gehad. Deze waren ingericht voor vliegtuigen die op water konden landen en ter plaatse gerepareerd konden worden. De aangetroffen archiefbescheiden betreffen dan ook voornamelijk tekeningen van en situatieschetsen. Verder zijn ook archiefbescheiden aanwezig betreffende de belasting- en sterkteproeven van waaraan te bestellen vliegtuigen moeten voldoen en hun bewapening.
Selectie en vernietiging
Tijdens de bewerking bij het SSA zijn, behoudens enkele aangetroffen dubbelen exemplaren, geen archiefbescheiden verwijderd ter vernietiging.
Aanwijzingen voor de gebruiker
Openbaarheidsbeperkingen
Volledig openbaar.
Materiële beperkingen
Aanvraaginstructie
Openbare archiefstukken kunnen online worden aangevraagd en gereserveerd. U kunt dit ook via de terminals in de studiezaal van het Nationaal Archief doen. Om te kunnen reserveren dient u de volgende stappen te volgen:
U maakt een profiel aan op www.gahetna.nl, en logt vervolgens in
Via de archiefinventaris (alleen de beschrijvingen met rode nummers) selecteert u het gewenste archiefstuk door op de knop 'Reserveren' te klikken
In het volgende scherm geeft u aan op welke dag u het archiefstuk wilt inzien
Indien u zich bevindt in de studiezaal en een tafelnummer heeft ontvangen kunt u dit nummer vermelden. Als u geen tafelnummer heeft kunt u tafelnummer 777 laten staan
Vervolgens bevestigt u uw reservering door deze te versturen.
Verwant materiaal
Beschikbaarheid van kopieën
Beschrijving van de series en archiefbestanddelen
- Bouwtekeningen en situatieschetsen van vliegkampen en werkplaatsen van de Marine Luchtvaartdienst en onderdelen daarvan., 1915, 1917, 1920, 1928; 1-6; 6 omslagen
  - De Mok, Texel 1915, 1917, 1920, 1
  - Moro-Krembangan, Soerabaja c. 1928, 2
  - Schellingwoude (Amsterdam-noord) c. 1928, 3
  - Marine-etablissement Amsterdam c. 1928, 4
  - Veere (Walcheren) c. 1928, 5
  - Tandjong Priok, v.m. Nederlands-Indië c. 1928, 6
- Vredesinstructie voor de commandant van de Marine Luchtvaartdienst in Nederland., [1918]; 7; 1 stuk
- Stukken betreffende belasting- en sterkteproeven welke gesteld worden aan vliegtuigen en hun bewapening., 1918-1919, 1926-1930; 8; 1 omslag
- Journaals van de bij de Marinestaf geplaatste luitenant ter zee J.S.C. Olivier, (deel I en deel III)., 1920-1921, 1923-1925; 9-10; 2 katernen
  - 1920-1921, 9
  - 1923-1925, 10
- Bepalingen betreffende de Marine Luchtvaartdienst in Nederland, in twee delen., 1934; 11; 2 banden